臺灣高等法院臺南分院刑事判決　　　　　　　九十一年度上易字第七八號　 Ｃ
　　　上　訴　人
　　　即自訴人　　遠東國際商業銀行股份有限公司
　　　代　表　人　乙　○　○
　　　代　理　人　庚　○　○
　　　被　　　告　丙　○　○
右上訴人因自訴被告詐欺案件，不服中華民國九十一年五月二十日臺灣臺南地方法院
第一審判決（九十年度自字第三二七號），提起上訴，本院判決如左：
      主      文
上訴駁回。
      理      由
一、上訴人於原審之自訴意旨略以：被告丙○○為佑冠建設股份有限公司（下稱佑冠
    公司）董事長，被告丁○○為佑冠公司董事兼副總經理，於民國（下同）八十九
    年六月間，被告二人基於意圖為自己不法所有之犯意聯絡，向遠東國際商業銀行
    股份有限公司永康分行（下稱己○○○）詐稱欲融資貸款新台幣（下同）三千九
    百萬元，以興建座落於台南縣將軍鄉○○段第一０七九號及第一一一０號（面積
    為一一九點五０坪）三層樓透天高級別墅，使己○○○陷於錯誤，而於八十九年
    八月二十二日同意與佑冠公司簽訂授信契約，並在八十九年九月十五日撥款三千
    萬元至佑冠公司帳戶內，隨後又在八十九年九月十九日續撥五百萬元，在八十九
    年九月二十二日佑冠公司整地完成後，撥款一百萬元，共計實際撥付佑冠公司三
    千六百萬元。詎料，佑冠公司於收受前開借款後，於首期應繳利息日（即八十九
    年十月十五日）屆至時，即未繳付，且經己○○○多次催繳仍置之不理，且經自
    訴人查核後，發現佑冠公司竟將所撥付之三千六百萬元中之三千萬元左右，自其
    佑冠公司帳戶中再轉匯予禾景建設公司（下稱禾景公司），顯與佑冠公司申請前
    開貸款之目的有所不符，因認被告二人涉有刑法上共同詐欺罪嫌云云。
二、按犯罪事實應依證據認定之，無證據不得推定其犯罪事實；又不能證明被告犯罪
    者，即應諭知無罪之判決，刑事訴訟法第一百五十四條、第三百零一條第一項分
    別定有明文。認定不利於被告之事實，須依積極證據，苟積極證據不足為不利於
    被告事實之認定時，即應為有利於被告之認定，更不必有何有利之證據。此之所
    謂證據，須確屬能為被告有罪之證明，而無瑕疵可指者，始足當之；再者，犯罪
    事實之認定，應憑證據，所謂證據，須適於為被告犯罪事實之證明者，始得採為
    斷罪資料，如未能發現相當證據，或證據不足以證明，自不能以推測或擬制之方
    法以為裁判基礎；又所謂認定犯罪事實所憑之證據，雖不以直接證據為限，間接
    證據亦包括在內，然而無論直接或間接證據，其為訴訟上之證明，須於通常一般
    人均不致有所懷疑，而得確信其為真實之程度，始得據之為有罪之認定，倘其證
    明尚未達到此一程度，而有合理懷疑存在時，即應為無罪之判決（最高法院二十
    九年上字第三一○五號、三十年上字第八一六號、四十年台上字第八六號、五十
    三年台上字第二七五○號、七十六年台上字第四九八六號判例參照）。又刑法第
    三百三十九條第一項中所欺騙對方之事，必需是目前客觀上可以檢驗真偽的，但
    因為被害人受到行為人之欺瞞（以作為或不作為的方式傳遞與事實不符之資訊）
    ，進而影響被害人智識之判斷，故若屬價值判斷或單純對未來的臆測，因為現在
    客觀上並無法檢驗真偽，均屬一種意思表示，而非客觀事實，自非詐術行為的對
    象（參見張麗卿著，刑事法雜誌第四十卷第六期第十九頁）。再按，刑法第三百
    三十九條第一項之詐欺罪，必須行為人自始基於不法所有之意圖，以詐術使人交
    付財物，始能構成；所謂以詐術使人交付財物，必須被詐欺人因其詐術陷於錯誤
    ，若其所用方法，不能認為詐術，亦不致使人陷於錯誤，即不構成該罪，最高法
    院四十六年台上字第二六０號判例意旨可資參照。至於民事債務人間，若有未依
    債務本旨履行給付之情形，在一般社會經驗而言，原因非一，非必出於自始無意
    給付之詐欺犯罪一端。又刑事被告依法不自負自證無罪之義務，故在別無積極證
    據之情形下，自難違反刑事訴訟法第一百五十四條之規定，以被告單純債務不履
    行之狀態，推定被告自始即有不法所有意圖而施用詐術。
三、本件自訴人認被告二人涉有詐欺取財罪嫌，無非係以卷附佑冠公司八十八年度財
    務報表負債科目上為零，比對佑冠公司於八十九年六月十三日所制作之損益表及
    資產負債表作為基準，經自訴人事後向前開別墅建地之地主查詢，認該公司實有
    能力以自有資金支付前開別墅興建案之土地價款，而無須向己○○○貸款，但被
    告二人卻仍執意向己○○○貸款作為認定被告二人有詐欺罪嫌之依據。然訊據被
    告二人均堅決否認有右揭犯行，辯稱：渠等二人並沒有直接經手前開貸款金額，
    且亦均身為連帶保證人，於債務未清償時，反需負責，實與己○○○無異，均為
    受害人，況且己○○○對貸款是否核准，乃自有其專業判斷，又何來詐欺之有等
    語。
四、經查：
（一）本件佑冠公司於申請貸款案時，除佑冠公司自行送交之八十八年度財務報表及
      審計報告書、損益表、土地買賣契約書外，尚經自訴人己○○○徵信後，另行
      撰寫報告（包含佑冠公司及董事個人之信用評比及近三年之財務狀況），並評
      估佑冠公司所提供之擔保品，始由己○○○永康分行將整個貸款案提付總行放
      款會議核議，並經經理、副總經理、總經理、董事長層層核轉，最後將結果通
      知佑冠公司，有自訴人提出之放款流程作業圖、己○○○徵信資料清單、擔保
      品之土地登記謄本徵信報告、佑冠中小企業信用評等表、佑冠公司董事長丙○
      ○及董事丁○○個人徵信調查報告各一份附卷足稽（見原審卷第一０六頁以下
      至第一０八頁、第一二三頁至第一三六頁）。顯見被告等係經自訴人自己徵信
      調查結果，而准予借貸。則自訴人對決定是否授信之業務既屬專業而自己研判
      ，因此在受自己職員研判之後採信而予批准授信後，即無將評估錯誤之風險委
      由他人承擔之理。
（二）又自訴人之職員甲○○於本院證稱：伊銀行貸給佑冠公司總額度三千九百萬元
      ，實際撥款三千六百萬元，原先是台中（分行）承作，但因額度超過，又是在
      台南地區，經總行核准後，改由台南分行承辦，由伊等撥款給他們，又當時是
      因他們土地是向前手買的，前手禾景（公司）那邊有向土地銀行鳳山分行借款
      二千九百多萬，伊等撥款三千多萬幫他們代償這筆土地，才取得第一順位抵押
      權，當時伊等評估他們蓋起來，賣房子的價款可以清償伊等之貸款，土地的價
      值是三千二百萬元，是由台中（分行）那邊鑑價等語（見本院九十一年八月六
      日訊問筆錄第三頁）。又證人即自訴人台中分行之職員戊○○於本院調查時到
      場證稱：伊於八十九年二、三月間就土地估價有五千五百萬元，當時有作評估
      報告，目前以三千六百萬元承受應該還算合理（實際土地由銀行以二千四百零
      六萬六千元承受，有自訴人代理人之陳述可按，見本院九十一年八月二十日訊
      問筆錄第七頁，自訴人反而佔有便宜），並稱且當時伊等有問附近土地之市價
      ，每坪約五萬二千元，當時台中只是作估價，放貸的過程是台南這邊做的，．
      ．八十九年間他們申請貸款的過程中，伊不覺得他們有詐騙，因為只是在審核
      准否貸款的階段，．．當時估價是以八十九年附近素地來看是相當的，但這兩
      年又下滑了，這幾年都是下滑的等語，並有當時就三千七百點八五平方公尺之
      土地（二筆土地總和面積）作擔保品核估表附卷可按，顯見土地當時係由自訴
      人台中分行自行徵信，鑑定結果高達五千五百九十七萬五千三百五十六元價值
      ，超過被告所作申請之貸款金額，其差額高達一千六百九十七萬餘元。惜因邇
      來泡沫經濟，及不景氣之影響，土地等不動產價值下滑，眾所皆知，以致於使
      被告所提供之上開土地亦大受影響，非可全歸責於被告，遽謂被告申貸當時自
      始即有詐欺之故意。且自上開自訴人徵信調查結果中，顯示前開佑冠公司中小
      企業信用評等表中，己○○○對該公司於八十八年度之評等結論為Ａ級，且對
      被告二人之償債能力均顯示滿意（見原審卷第一三一頁）。查關於抵押借款貸
      方所重者，為核貸當時，供抵押之土地所評估之價值，此與信用借貸係重
      在供款人嗣後之償債能力自有不同。縱或被告二人所提出之佑冠公司財務報表
      及審計報告書、損益表有自訴人所稱之虛偽不實之情事，惟因當時有土地足供
      充份之擔保，亦難認自訴人陷於錯誤而予核貸。
（三）又被告二人倘有意行騙，則不致於八十九年九月十五日將其貸款所得中之二千
      九百多萬元，經自訴人銀行由佑冠公司匯給禾景建設公司帳戶，以減輕負債（
      此有證人即自訴人之職員甲○○於原審之證詞可據，見九十一年一月九日訊問
      筆錄第三頁），且於八十九年九月十九日又以代地主繳付土地增值稅，續提五
      百萬元，並於八十九年九月二十二日再整地提領一百萬元等情，此部分為自訴
      人與被告所不爭執。顯見被告清償土地債款，仍為自訴人所知悉，且自訴人尚
      未完全放貸所出借之款項，即以佑冠公司未繳利息，而遽認被告有施用詐術，
      致誤導自訴人授信鉅額款項。而自訴人已依法查封被告等所有之財產，此為兩
      造所不爭，自訴人尚得取償於被告二人，則被告所為與詐欺罪之構成要件自屬
      有間，當不成立詐欺罪。至佑冠公司於貸款撥付之後，將該筆貸款轉匯禾景公
      司或撥付其他個人帳戶，乃佑冠公司內部週轉處理資金之另一問題，自訴人亦
      不否認佑冠公司對擔保放款之前開土地均有進行整地一事，嗣後佑冠公司因其
      他因素導致不能按原訂契約興建房屋亦與當初核貸，評估抵押品無關，自不能
      倒果為因，以此逕認佑冠公司負責人有詐欺自訴人己○○○之犯行。
五、此外，復查無其他積極證據，足資證明被告二人涉有公訴人所指之犯行，原審以
    被告二人被訴詐欺之犯行均屬不能證明，而均應為無罪之諭知。本院經核其認事
    用法俱無不合。自訴人上訴意旨猶執陳詞認被告經營之佑冠公司八十九年之資產
    負債表中所列預付土地款係虛偽不實等云云，空言指摘原判決違誤不當，請求撤
    銷原判決，並無可取，為無理由，應予駁回。
據上論結，應依刑事訴訟法第三百六十八條，判決如主文。
中    華    民    國      九十一      年      十二      月    二十五    日
                                  臺灣高等法院臺南分院刑事第三庭
                                      審判長法官  黃    崑    宗
                                            法官  葉    居    正
                                            法官  莊    俊    華
右正本證明與原本無異。
不得上訴。
                                      法院書記官  廖明    娟
中    華    民    國      九十一      年      十二      月    二十七    日
